臺灣雲林地方法院民事判決
110年度訴字第455號
原      告  黃慶泉  

訴訟代理人  葉榮棠律師
被      告  王柏村  
            王郭月裡
            王建中  
上三人共同
訴訟代理人  賴協成律師
被      告  吳燕山  

            林輝雄  
訴訟代理人  王新堯  
被      告  陳隆榮  
            吳俊利  
            吳江龍  
            陳木村  

            陳榮宗  

上二人共同
訴訟代理人  林麗瑜律師
上列當事人間請求分割共有物事件，本院於民國111年11月22日
言詞辯論終結，判決如下：
    主  文
兩造共有坐落雲林縣○○鄉○○段○○○○地號、面積二八九一‧五一平
方公尺土地，應分割如雲林縣北港地政事務所民國一一一年十一
月三十日之土地複丈成果圖即附圖（乙案修正）所示：㈠編號Ａ部
分面積五八五‧六八平方公尺土地及編號Ｅ部分面積一四八‧六九
平方公尺土地分歸原告取得。㈡編號Ｂ部分面積四三八‧九三平方
公尺土地分歸被告吳燕山、吳俊利、吳江龍按應有部分四分之一
、四分之一、二分之一之比例保持共有取得。㈢編號Ｃ部分面積七
○八‧七八平方公尺土地分歸被告林輝雄取得。㈣編號Ｄ部分面積四
八○‧五二平方公尺土地分歸被告陳隆榮、陳木村、陳榮宗按應有
部分二分之一、四分之一、四分之一之比例保持共有取得。㈤編
號Ｆ部分面積二八○‧三二平方公尺土地分歸被告王柏村、王郭月
裡、王建中按應有部分各三分之一之比例保持共有取得。㈥編號Ｇ
部分面積二四八‧五九方公尺土地為道路，分歸兩造按原應有部
分比例保持共有。
被告吳燕山、吳俊利、吳江龍、王建中應補償原告如附表一所示
金額。
訴訟費用由兩造按原應有部分比例負擔。
    事實及理由
壹、程序方面：
    本件被告吳燕山、林輝雄、陳隆榮、吳江龍經本院通知，未
    於言詞辯論期日到場，核無民事訴訟法第386 條各款所列情
    形，爰依原告之聲請，由其一造辯論而為判決。
貳、實體方面：
一、原告主張：坐落雲林縣○○鄉○○段0000地號、面積2891.51平
    方公尺土地（下稱系爭土地），為兩造所共有，兩造於系爭
    土地之應有部分詳如土地登記謄本所載。又系爭土地並無不
    能分割之約定，亦無法律限制分割之規定，因共有人間不能
    達成分割協議，為求土地之充分利用，為此請求裁判分割。
    原告主張之分割方案即雲林縣北港地政事務所民國111年11
    月30日之土地複丈成果圖即附圖（乙案修正）所示分割方法
    ，各共有人所分得之土地地形均稱方正，且均面臨道路或私
    設道路，使用便利，得以發揮土地之最大效益，請求鈞院依
    附圖（乙案修正）之分割方案分割。另就原告於分割後分配
    面積不足部分，原告及被告吳燕山、吳江龍、吳俊利均同意
    以系爭土地公告現值每平方公尺新臺幣（下同）1,700元作
    為面積增減之找補金額計算標準，以此互為找補等語。
二、被告王柏村、王郭月裡、王建中到庭表示：同意丙案之分割
    方案，也同意乙案之分割方案等語。
　　被告吳俊利表示：同意依乙案之分割方案分割，也同意依甲
    案之分割方案，對於以公告現值互為找補也同意等語。
　　被告陳木村、陳榮宗到庭則表示：請求以丙案之分割方案分
    割等語。 
　　被告陳隆榮則表示：同意依丙案之分割方案分割，如鈞院認
    為丙案之分割方案不妥，則請求依甲案之分割方案分割等語
    。
　　被告林輝雄則表示：同意依丙案之分割方案分割，如鈞院認
    為丙案之分割方案不妥，則請求依甲案之分割方案分割，如
    鈞院依乙案之分割方案分割，也沒有意見等語。
　　被告吳燕山、吳江龍經合法通知未於言詞辯論期日到場爭執
    ，亦未提出答辯狀供本院審酌。
三、得心證之理由：
  ㈠按各共有人得隨時請求分割共有物，但因物之使用目的不能
    分割或契約訂有不分割之期限，不在此限。共有物之分割，
    依共有人協議之方法行之。分割之方法，不能協議決定者，
    法院得因任何共有人之聲請，命以原物分配於各共有人，民
    法第823 條第1 項及第824 條第1 項、第2 項第1 款分別定
    有明文。原告主張系爭土地為兩造所共有，兩造應有部分比
    例詳如土地登記謄本所示，系爭土地原共有人原共有人陳𡍼
    淵已死亡，被告陳木村、陳榮宗為其繼承人，其等已辦理繼
    承登記，兩造就該共有之土地無法以協議方式分割，且就該
    共有土地並無訂定不分割之期限，該共有土地依其使用目的
    亦非不能分割等情，業據原告提出土地登記謄本、繼承系統
    表、戶籍謄本為證，並為被告不爭執，自堪信為真實。則原
    告請求分割共有土地，洵屬有據，應予准許。
  ㈡按法院就共有物為裁判分割時，應考慮公平性、當事人聲明
    、應有部分比例與實際使用是否相當、共有物之客觀情狀、
    共有物之性質、共有物之價格與經濟價值、共有人利益、各
    共有人主觀因素與使用現狀、共有人之利害關係等因素（最
    高法院69年度台上字第3100號判決意旨參照）。經查，系爭
    土地之地形為不規則之長條型，南側臨接道路，土地上有被
    告吳燕山、吳江龍、吳俊利共有之磚造二層樓房及磚造平房
    ，被告王柏村、王郭月裡、王建中共有之磚造瓦頂平房及磚
    造石棉瓦頂平房，被告林輝雄所有之磚造鐵皮頂二層樓房，
    被告陳隆榮、陳木村、陳榮宗共有之三合院，而系爭土地中
    央偏西有一條南北向之巷道貫穿系爭土地，其餘為空地，業
    經本院至現場勘驗明確及囑託雲林縣北港地政事務所測量屬
    實，有勘驗筆錄1 份附卷可憑。
  ㈢本院審酌共有物之客觀情狀、經濟價值、共有人之利益、兩
　　造之意願，並兼顧使用現狀，認本件分割方法應以附圖乙案
　　修正所示方法分割，較為妥適，其理由如下：
　⒈系爭土地倘依丙案修正之分割方案分割，除原告所分得編號Ａ
    部分之土地、被告陳隆榮、陳榮宗、陳木村所分得編號Ｅ部
    分土地、被告王柏村、王郭月裡、王建中所分得編號Ｆ部分
    土地地形尚稱方正以外，其餘被告吳燕山、吳俊利、吳江龍
    所分得編號Ｂ部分土地、被告林輝雄所分得編號Ｃ部分土地、
    原告所分得編號Ｈ部分土地地形均不方正且不規則，而編號Ｄ
    部分土地則過於狹小，不利使用；且如依丙案修正之方案分
    割，則系爭土地上僅留設一條3米寬道路，不僅狹長且有二
    轉彎處，通行使用難稱便利；考量各共有人之利益，丙案修
    正之分割方案實難認妥適。
　⒉甲案之分割方案與乙案之分割方案之差異，在於原告與被告
    王建中、王柏村、王陳月裡等人所分得土地位置對換，及系
    爭土地上所留設之巷道原先有一轉折處改為筆直5米寬之巷
    道。系爭土地無論依甲案或乙案之分割方案分割，各共有人
    所分得土地地形均大致方正，共有人之建物除被告陳隆榮、
    陳木村、陳榮宗共有之三合院必須拆除，另被告王建中、王
    柏村、王陳月裡共有之磚造石棉瓦頂平房需部分拆除外，均
    得以完整保存。而依甲案之分割方案分割，原告所分得兩塊
    土地均臨接道路，而被告王建中、王柏村、王陳月裡所分得
    土地則僅臨接巷道，與其原先占有使用位置不同，為被告王
    建中、王柏村、王陳月裡所反對，而原告亦同意採乙案修正
    之分割方案，將臨接道路編號Ｆ部分之土地分歸被告王建中
    、王柏村、王陳月裡取得，臨接巷道編號Ｅ部分之土地則分
    歸原告取得，則考量共有人之分割意願，乙案修正之分割方
    案應較甲案之分割方案為佳。
　⒊又系爭土地倘依乙案修正之分割方案分割，系爭土地上被告
    吳江龍、吳俊利、吳燕山共有之磚造二層樓房及被告林輝雄
    之磚造鐵皮頂二層樓房均得以完整保存，被告王柏村、王建
    中、王郭月裡共有之磚造石棉瓦頂平房雖需部分拆除，然考
    量上開平房屋齡老舊，縱使部分拆除，損失尚屬有限。另被
    告陳隆榮、陳木村、陳榮宗共有之三合院雖需部分拆除，惟
    上開三合院屋齡已逾50年，房屋老舊且無人居住，縱使拆除
    ，損失亦屬有限。而依此方案分割，兩造所分得土地地形均
    稱方正，均臨接道路或5米寬之私設巷道，建築、通行使用
    均稱便利，兩造所分得土地價值相當，土地價值於分割後均
    不致降低。⒋
　⒋綜上，本院審酌系爭土地之客觀情況、使用現況、多數共有
    人之利益及意願，並兼顧共有人分得部分之土地使用價值等
    一切情狀，認本件分割方法應以附圖乙案修正所示方法分割
    ，即㈠編號Ａ部分面積585.68平方公尺土地及編號Ｅ部分面積1
    48.69平方公尺土地分歸原告取得。㈡編號Ｂ部分面積438.93
    平方公尺土地分歸被告吳燕山、吳俊利、吳江龍按應有部分
    1/4、1/4、1/2之比例保持共有取得。㈢編號Ｃ部分面積708.7
    8平方公尺土地分歸被告林輝雄取得。㈣編號Ｄ部分面積480.5
    2平方公尺土地分歸被告陳隆榮、陳木村、陳榮宗按應有部
    分1/2、1/4、1/4之比例保持共有取得。㈤編號Ｆ部分面積280
    .32平方公尺土地分歸被告王柏村、王郭月裡、王建中按應
    有部分各1/3之比例保持共有取得。㈥編號Ｇ部分面積248.59
    方公尺土地為道路，分歸兩造按原應有部分比例保持共有。
    此一分割方案，已兼顧兩造之分割意願，各共有人所分得土
    地均臨接道路或巷道，使用及通行均稱便利，土地利用價值
    於分割後不至降低。從而，系爭土地，應以附圖乙案修正所
    示之分割方法分割為適當。　　
　㈣又按，法院裁判分割共有物，除應斟酌各共有人之利害關係
    ，及共有物之性質外，尚應斟酌共有物之價格，倘共有人中
    有不能按其應有部分受分配，或所受分配之不動產，其價格
    不相當時，法院非不得命以金錢補償之（最高法院57年度台
    上字第2117號判決意旨參照）。經查，系爭土地分割後，原
    告不能按其原應有部分受分配，被告吳燕山、吳俊利、吳江
    龍、王建中則分配取得土地較其原應有部分面積為多，揆諸
    前開說明，兩造就共有人中有不能按其應有部分受分配者，
    即應以金錢為補償。本院審酌系爭土地位於雲林縣水林鄉郊
    區，111年1月之公告土地現值每平方公尺為1,700元，附近
    多為住家，無商業活動，公車站距離系爭土地約100公尺，
    傳統市場則距離系爭土地約1公里，生活機能難認良好，而
    原告與被告吳俊利均同意以每平方公尺1,700元之標準互為
    找補，是原告主張以每平方公尺1,700元作為兩造間面積增
    減相互找補之計算標準，應屬適當。準此，兩造應互相金錢
    找補金額詳如附表一所示，爰定補償金額如主文第二項所示
    。
　㈤綜上所述，原告依民法第823 條第1 項規定請求分割系爭土
　　地，為有理由，爰審酌系爭土地之使用現況、兩造分割之意
　　願，及兩造於分割後因分配面積互有增減等一切情狀，認應
　　以附圖乙案修正所示之分割方法分割，並按附表一所示方法
　　為補償為適當，爰判決如主文第一、二項所示。　　
四、末按分割共有物事件本質上並無訟爭性，兩造本可互換地位
    ，由任一共有人起訴請求分割，均無不可，且兩造均因本件
    裁判分割均蒙其利，由敗訴當事人負擔訴訟費用顯失公平，
    故本院認於裁判分割共有物訴訟，於法院准予分割，原告之
    訴為有理由時，仍應由兩造分別依系爭土地應有部分比例分
    擔訴訟費用較符合公平原則，附此敘明。
五、訴訟費用負擔之依據：民事訴訟法第80條之1 。
中　　華　　民　　國　　111 　年　　12　　月　　20　　日
                  民事第二庭    法  官  冷明珍
以上正本係照原本作成。
如對本判決上訴，須於判決送達後20日內向本院提出上訴狀。如
委任律師提起上訴者，應一併繳納上訴審裁判費。
中　　華　　民　　國　　111 　年　　12　　月　　20　　日
                                書記官  黃佑怡

附表一（單位：新臺幣）：
受補償人 應受補償金額 應補償人／應提出補償金額      吳燕山 吳俊利 吳江龍 王建中 黃慶泉 65,416元 16,337元 16,337元 32,725元 17元 

附表二：
雲林縣○○鄉○○段0000地號土地、編號Ｇ道路共有人之應有部分及訴訟費用負擔之比例     編號 共有人姓名 應有部分 編號Ｇ道路之應有部分 訴訟費用負擔比例 １ 黃慶泉 660分之193 660分之193 660分之193 ２ 吳燕山 132分之5 132分之5 132分之5 ３ 吳俊利 132分之5 132分之5 132分之5 ４ 吳江龍 66分之5 66分之5 66分之5 ５ 林輝雄 660分之177 660分之177 660分之177 ６ 陳隆榮 66分之6 66分之6 66分之6  ７      陳木村    66分之3       66分之3    66分之3  ８     陳榮宗    66分之3    66分之3    66分之3    ９ 王柏村 198分之7 198分之7 198分之7 １０ 王郭月裡 198分之7 198分之7 198分之7 １１ 王建中 198分之7 198分之7 198分之7